臺灣高等法院刑事判決
109年度交上易字第390號
上  訴  人  臺灣士林地方檢察署檢察官
被      告  黃美麗


輔  佐  人
即被告之子  潘昆誠


上列上訴人因被告過失傷害案件，不服臺灣士林地方法院109年
度交易字第89號，中華民國109年10月13日第一審判決（起訴案
號：臺灣士林地方檢察署109年度調偵字第246號），提起上訴，
本院判決如下：
    主  文
原判決撤銷。
黃美麗犯過失傷害罪，處有期徒刑參月，如易科罰金，以新臺幣壹仟元折算壹日。                                        
    事  實
一、黃美麗於民國108年1月28日下午5時23分許，騎乘車號000-0
    00號重型機車，行經臺北市南港區市民大道八段欲右轉東南
    街時，本應注意機車行駛時，駕駛人應注意兩車並行之間隔
    ，並隨時採取必要之安全措施，亦應注意機車行駛至交岔路
    口，轉彎車應讓直行車先行；而依當時天候晴、夜間有照明
    、柏油路面乾燥無缺陷、無障礙物、視距良好，無不能注意
    之情事，竟未觀看右後視鏡而疏未注意與併行車輛之間隔，
    亦未禮讓直行車先行，即貿然右轉，適有曾明旭騎乘車號00
    0-000號重型機車自其右後方欲直行，見黃美麗貿然右轉因
    而煞車閃避致倒地，造成曾明旭受有右側肩舺骨體部移位閉
    鎖性骨折、雙膝及左側手部擦傷等傷害。嗣員警據報後前往
    曾明旭就醫之醫院處理時，黃美麗於有偵查犯罪權限之公務
    員尚未知悉犯罪行為人前，主動向處理之警員坦承其為肇事
    者，而自首接受裁判。
二、案經曾明旭訴由臺北市政府警察局南港分局報請臺灣士林地
    方檢察署檢察官偵查後起訴。　　
    理  由
壹、證據能力
一、按被告以外之人於審判外之言詞或書面陳述，除法律有規定
    者外，不得作為證據；又被告以外之人於審判外之陳述，雖
    不符合同法第159條之1 至第159條之4之規定，但經當事人
    於審判程序同意作為證據，法院審酌該言詞陳述或書面陳述
    作成時之情況，認為適當者，亦得為證據，當事人、代理人
    或辯護人於法院調查證據時，知有第159條第1項不得為證據
    之情形，而未於言詞辯論終結前聲明異議者，視為有前項之
    同意，刑事訴訟法第159條第1項及第159條之5分別定有明文
    。本案當事人就本判決所引用下列各項被告以外之人於審判
    外之陳述，於言詞辯論終結前均未聲明異議，經本院審酌該
    等證據之做成情況，核無違法取證或其他瑕疵，認均適為本
    案認定事實之依據，依刑事訴訟法第159條之5規定，有證據
    能力。
二、其餘認定本案犯罪事實之非供述證據，查無違反法定程序取
    得之情，依刑事訴訟法第158條之4規定反面解釋，亦具證據
    能力。
貳、實體方面
一、有罪認定之理由
　㈠上開事實，業據被告於原審及本院審理時均坦承不諱，核與
    證人即告訴人曾明旭於警詢及偵查時之證述大致相符（見10
    8年度他字第3202號偵查卷第27、28頁、109年度調偵字第24
    6號偵查卷第23至25頁），並有臺北市政府警察局道路交通
    事故現場圖及調查報告表㈠、㈡、現場及車損照片、臺北市交
    通事件裁決所108年12月13日北市裁鑑字第1083173721號函
    暨所附臺北市車輛行車事故鑑定會鑑定意見書、臺北市政府
    警察局南港分局交通分隊道路交通事故當事人登記聯單、初
    步分析研判表、補充資料表、談話紀錄表、自首情形紀錄表
    、當事人酒精測定紀錄表、臺北市政府交通局109年7月17日
    北市交安字第1093002399號函暨所附臺北市車輛行車事故鑑
    定覆議會覆議意見書等件附卷可參(見108年度他字第3202號
    偵查卷第37至43、45至46、48至56頁)；又告訴人因本件事
    故受有右側肩舺骨體部移位閉鎖性骨折、雙膝及左側手部擦
    傷等傷害，亦有臺北市立聯合醫院（忠孝院區）診斷證明書
    、告訴人傷勢照片附卷可參（見108年度他字第3202號偵查
    卷第13、57至64頁）。足認被告上開任意性自白與事實相符
    ，應可採信。
  ㈡按汽車行駛至交岔路口，右轉彎時，應讓直行車先行；行駛
    時，駕駛人應注意車前狀況及兩車並行之間隔，並隨時採取
    必要之安全措施，道路交通安全規則第94條第3項、第102條
    第1項第7款分別定有明文。被告考領有普通重型機車駕駛執
    照，有前揭道路交通事故調查報告表㈠在卷可參，則其駕車
    時當明知且應注意上開關於汽車行進時之道路交通安全法規
    規定，而本案事發當時天候晴、夜間有照明、視距良好、柏
    油路面乾燥無缺陷及障礙物，亦有前揭道路交通事故調查報
    告表㈠在卷可參，並無不能注意之情事，被告騎乘機車時竟
    於轉彎時未觀看右後視鏡，疏未注意保持兩車並行之間隔、
    亦未禮讓直行車先行，即貿然右轉，致駕駛於被告右後方之
    直行車告訴人無法預期，為剎車閃避而倒地，導致本件車禍
    發生並致告訴人受有前揭傷害，足見被告應注意、能注意而
    竟疏未注意以致肇事，其注意義務之違反與告訴人傷勢間復
    存有相當因果關係，被告之過失責任甚為明確。且本件交通
    事故經送臺北市車輛行車事故鑑定委員會、臺北市車輛行車
    事故鑑定覆議會鑑定結果，亦均認：被告右轉彎車未注意其
    他車輛，為肇事原因，有臺北市交通事件裁決所108年12月1
    3日北市裁鑑字第1083173721號函及檢附之臺北市車輛行車
    事故鑑定會鑑定意見書、臺北市政府交通局109年7月17日北
    市交安字第1093002399號函及檢附之臺北市車輛行車事故鑑
    定覆議會覆議意見書等件附卷可參(見108年度偵字第15484
    號偵查卷第11至13頁、原審109年度審交易字第303號卷第37
    至41頁)，益徵被告對於本案車禍之發生確有過失。
　㈢被告雖主張：兩個人騎車告訴人受傷比較嚴重就比較對嗎等
    語，然本案刑事責任之認定，並不因告訴人有無過失，而免
    除被告之過失責任，告訴人有無過失及其輕重，僅係酌定雙
    方民事損害賠償責任之依據，並不影響被告刑事責任之成立
    與否，且依卷內資料，亦難認告訴人有何過失，自無從為被
    告有利之認定，附此敘明。 　
二、新舊法比較
　　按行為後法律有變更者，適用行為時之法律。但行為後之法
    律有利於行為人者，適用最有利於行為人之法律，刑法第2
    條第1項定有明文。被告行為後，刑法第284條第1項前段業
    於108年5月29日經總統公布修正，並自同年5月31日起施行
    ，修正後規定將法定刑提高為1 年以下有期徒刑、拘役或10
    萬元以下罰金。經比較新舊法，新法並無較有利於被告之情
    形，依刑法第2條第1 項前段規定，自應適用被告行為時之
    修正前刑法。
三、論罪科刑
　㈠核被告所為，係犯修正前刑法第284條第1項前段之過失傷害
    罪。
　㈡被告於員警前往告訴人就醫之醫院處理時在場，並於有偵查
    犯罪職權之機關或公務員僅知犯罪事實，尚未知悉犯罪行為
    人前，向據報到場之員警坦承肇事，而願接受裁判，有臺北
    市政府警察局道路交通事故肇事人自首情形紀錄表1份附卷
    可佐，符合自首要件，爰依刑法第62條前段規定減輕其刑。
四、撤銷改判及量刑之理由：
　㈠原審以被告犯罪事證明確，據以論罪科刑，固非無見。惟按
    科刑判決旨在實現刑罰權之分配正義，故法院對有罪被告之
    科刑判決，應符合罪刑相當之原則，使輕重得宜，罰當其罪
    ，以契合社會之法律感情，此所以刑法第57條明定科刑時應
    審酌一切情狀，尤應注意該條所列10款事項以為科刑輕重之
    標準。查本件肇因於被告騎乘機車，未觀看右後視鏡以確認
    右後方有無車輛、轉彎車應禮讓直行車先行，竟貿然右轉，
    導致告訴人煞車倒地，致告訴人受有前開傷害，其過失程度
    自屬嚴重。而告訴人所受傷勢經勞動部勞工保險局審查失能
    程度符合失能給付標準附表第R11-33、R11-40、R11-51項等
    情，有勞動部勞工保險局109年8月17日保職核字第10909101
    3307號函在卷可參（見原審卷第33頁），顯見告訴人傷勢非
    輕，而被告於本案車禍應負完全肇事責任，迄今仍未與告訴
    人達成和解，亦未獲告訴人之諒解。原審於科刑時，僅以被
    告尚未與告訴人達成和解，並依告訴人所受傷勢及過失程度
    ，對被告僅判處拘役50日，不免過輕，檢察官上訴指原審量
    刑過輕，指摘原判決不當，為有理由，應由本院將原判決撤
    銷改判。
　㈡爰審酌被告騎乘機車行駛於道路上，竟未觀看右後視鏡以確
    認右後方有無車輛及禮讓直行車先行之情況下，貿然右轉，
    致右後方直行之告訴人為剎車閃避而人車倒地，受有上揭傷
    害，所為實有不該，且告訴人並無肇事因素，所受傷勢非輕
    ，兼衡被告於犯後於原審及本院審理時坦承犯行，然並未與
    告訴人達成和解、賠償所受損害，暨其自述智識程度為國小
    畢業、在菜市場做小生意，經濟狀況普通等一切情狀，量處
    如主文第2項所示之刑，並諭知易科罰金之折算標準，以資
    懲儆。
據上論斷，應依刑事訴訟法第369條第1項前段、第364條、第299
條第1項前段，修正前刑法第284條第1項前段、刑法第2條第1項
前段、第62條、第41條第1項前段，刑法施行法第1條之1第1項、
第2項前段，判決如主文。
本案經檢察官吳宇青提起公訴，檢察官余秉甄提起上訴，檢察官
曾文鐘到庭執行職務。
中　　華　　民　　國　　110 　年　　5 　　月　　12　　日
                  刑事第二十一庭審判長法　官  許宗和
                                      法　官  黃惠敏
                                      法　官  章曉文
以上正本證明與原本無異。
不得上訴。
                                      書記官  賴又瑄
中　　華　　民　　國　　110 　年　　5 　　月　　12　　日

附錄本案論罪科刑法條
修正前中華民國刑法第284條
因過失傷害人者，處6月以下有期徒刑、拘役或500元以下罰金；
致重傷者，處1年以下有期徒刑、拘役或500元以下罰金。
從事業務之人，因業務上之過失傷害人者，處1年以下有期徒刑
、拘役或1,000元以下罰金；致重傷者，處3年以下有期徒刑、拘
役或2,000元以下罰金。